【裁判字號】    94,上訴,3502
【裁判日期】    950103
【裁判案由】    毒品危害防制條例
【裁判全文】
臺灣高等法院刑事判決                94年度上訴字第3502號
上  訴  人  臺灣臺北地方法院檢察署檢察官
上  訴  人
即  被  告  丙○○
                    （另案在臺灣臺北監獄執行中）
指定辯護人  本院公設辯護人甲○○
上列上訴人因毒品危害防制條例案件，不服臺灣臺北地方法院94
年度訴字第253號，中華民國94年9月30日第一審判決（起訴案號
：臺灣臺北地方法院檢察署93年度偵字第 15873號），提起上訴
，本院判決如下：
    主  文
原判決撤銷。
丙○○無罪。
    理  由
一、公訴意旨指稱：被告丙○○明知海洛因係毒品危害防制條例
    第2條第2項第 1款規定列管之第一級毒品，未經許可不得擅
    自持有、販賣，竟基於販賣第一級毒品海洛因之概括犯意，
    自93年8月7日至同年月27日止，連續在臺北縣新店市○○路
    117號2樓之周寶章住處，以每小包海洛因新臺幣（下同）45
    00或5000元不等之價格，販賣與周寶章牟利，並因女友所有
    之自用小客車損壞，而於同年8月8日前之不詳時日，在同縣
    市○○路○段之消防隊附近，以 1萬5000元折成海洛因三包
    之代價，教唆周寶章竊取喜美廠牌藍色自用小客車一部後（
    此部分已聲請簡易判決處刑），即於同年8月7日，在前開周
    寶章住處，交付海洛因毒品一包與周寶章，作為支付車款50
    00元之用；復於同年8月8日，周寶章竊取周明信所有之車號
    FL─9327號喜美牌藍色自用小客車得手後，即於同年8月9日
    ，在同縣市○○路交付車輛與丙○○時，丙○○又交付海洛
    因一包與周寶章，作為支付車款費用。嗣於同年9月1日下午
    5時5分，為警在同縣市○○路○段與薏仁坑路口查獲，並扣
    得海洛因二小包（合計淨重1.34公克、所涉施用及持有第二
    級毒品罪嫌部分，另案偵辦）。因認被告連續涉有毒品危害
    防制條例第4條第1項販賣第一級毒品罪嫌云云。
二、按被告未經審判證明有罪確定前，推定其為無罪；又犯罪事
    實應依證據認定之，無證據不得認定犯罪事實；又不能證明
    被告犯罪者，應諭知無罪之判決，刑事訴訟法第一百五十四
    條第一項、第二項及第三百零一條第一項分別定有明文。又
    認定犯罪事實所憑之證據，雖不以直接證據為限，間接證據
    亦包括在內；然而無論直接或間接證據，其為訴訟上之證明
    ，須於通常一般之人不致有所懷疑，而得確信其為真實之程
    度者，始得據為有罪之認定，倘其證明尚未達到此一程度，
    而有合理之懷疑存在時，即無從為有罪之認定，亦有最高法
    院七十六年度臺上字第四九八六號判例可資參照。況刑事訴
    訟法第一百六十一條第一項亦規定，檢察官就被告犯罪事實
    ，應負舉證責任，並指出證明之方法，是檢察官對於起訴之
    犯罪事實，應負提出證據及說服之實質舉證責任，倘其所提
    出之證據，不足為被告有罪之積極證明，或其指出證明之方
    法，無從說服法院以形成被告有罪之心證，基於無罪推定之
    原則，自應為被告無罪判決之諭知，最高法院九十二年度臺
    上字第一二八號著有判例可資參照。且按認定犯罪事實須依
    證據，是否可信更須參酌各方面之情形，尤不能以推測理想
    之詞，以為科刑判決之基礙。（最高法院20年度上字第 958
    號判例參照）另按犯罪事實依法應依證據認定之，不得僅以
    被告之反證不成立，持為認定犯罪之論據。（最高法院21年
    度上字第474號判例參照）
三、關於被告被訴自九十三年八月七日至同年月二十七日止，連
    續販賣第一級毒品海洛因部分：
（一）公訴意旨認被告就上開事實涉有毒品危害防制條例第四條
      第二項之販賣第一級毒品罪嫌，無非係以：前揭犯罪事實
      ，業據證人周寶章於警詢、偵查證述在卷，復有扣案之第
      一級毒品海洛因二包、電子秤一個及分裝袋十四個等物可
      資佐證，為其主要論據。然訊據被告堅詞否認有何上揭犯
      行，辯稱：伊沒有販賣第一級毒品予周寶章云云。
（二）證人周寶章雖於警詢中指稱：其是因為偷車的事才認識被
      告，於九十三年八月九日起有陸續向被告購買海洛因三、
      四次，有一次是在八月二十七日早上八點許，每次都是以
      五千元購買一包，都是伊透過周仔（指周志貴）與被告聯
      絡，由被告親自送來的云云（見偵卷第二六頁）。然其於
      偵查中則證稱：九十三年九月一日前的一、二個月都是向
      被告買，有時一、二天或三、四天（指購買頻率），每次
      份量一小包四千五百元，重量不知，約從七月到其被查獲
      都是向被告買的云云（見偵卷一六一至一六三頁）。觀諸
      證人周寶章對於向被告購買第一級毒品海洛因之次數、價
      格、起迄日期等各節之證述，其前後所言，已有未合。且
      證人周寶章於原審審理中復翻異前詞改稱：其並未向被告
      購買毒品等語（見原審卷第一七八頁反面），自難僅憑其
      警詢、偵查之證述，而遽為被告不利之認定。另佐以證人
      周志貴於原審審理中證稱：周寶章是施用第一或第二級毒
      品渠不知道，渠自己是施用第一級毒品，渠不知道周寶章
      毒品之來源，被告沒有販賣毒品，渠也未幫他聯絡等語（
      見原審卷第一八一頁正面），經核證人周志貴前開證言亦
      與證人周寶章前揭警詢及偵查中之證詞，亦有不符。即此
      證人周寶章前揭警詢及偵查中所為之片面證詞，欠缺任何
      補強證據可資擔保，尚難遽予採信。
（三）次查，被告為警查獲時，雖扣得第一級毒品海洛因二包、
      電子秤一只及分裝袋十四個等物。被告雖辯稱：伊只有施
      用第二級毒品安非他命，未曾施用過第一級毒品海洛因，
      前揭扣案之毒品海洛因是伊女友吳宣融所有，並非伊所有
      ，至於電子秤、分裝袋是以前施用安非他命留下來的等語
      。然參諸被告為警查獲當日所採集之尿液，經送台灣尖端
      先進生技醫藥股份有限公司檢驗結果，係呈嗎啡陽性反應
      ，有台灣尖端先進生技醫藥股份有限公司濫用藥物尿液檢
      驗報告一份在卷可憑（見偵卷第一三七頁），顯見被告自
      身亦有施用第一級毒品之犯行，伊所辯並未施用海洛因毒
      品云云，不足採信。但查被告遭查獲之毒品數量非鉅（驗
      餘淨重一點三四公克），且伊之女友吳宣融（於警訊中冒
      名盛卓蓓應訊）亦自承有施用第一級毒品之習慣（見偵查
      卷第53頁），此復台灣桃園地方法院檢察署九十三年度毒
      毒偵緝字第 301號起訴書可參（見偵查卷第二○○頁）；
      即此，因被告及伊女友均有施用毒品海洛因之行為，伊經
      扣得之毒品數量亦未超過個人所需或經濟負擔，洵難認扣
      案之毒品海洛因係被告持以賣出之意思而買入，自亦無從
      以前揭扣案之第一級毒品佐證被告有公訴人所指之販賣第
      一級毒品海洛因之犯行甚明。
（四）又一般而言，施用毒品者，其所買入之毒品當有分裝袋包
      裝，而為確定買得之毒品重量虛實，亦得以電子秤度量，
      又將購得毒品分裝攜帶外出或分開藏放，亦屬可能，是被
      告供述係其施用第二級毒品所用，洵非無據，自難以被告
      持有該等物品即遽認其有販賣毒品之犯行。因被告並未經
      扣得數量較鉅之海洛因毒品，可供作為伊有販賣海洛因毒
      品之行為，自不得因被告同時持有二包海洛因及一只電子
      秤、十四個分裝袋，即擬制認定伊有販賣海洛因毒品之犯
      行。此外，復查無其他積極證據足認被告確有為前開販賣
      第一級毒品犯行，依照前開說明，自應為有利於被告之認
      定。
四、關於被告被訴於93年8月8日前之不詳時日，在同縣市○○路
    ○段之消防隊附近，以 1萬5000元折成海洛因三包之代價，
    教唆周寶章竊取喜美廠牌藍色自用小客車一部，並於同年 8
    月 7日，在前開周寶章住處，交付海洛因毒品一包與周寶章
    作為訂購贓車之定金；復於同年8月9日，在同縣市○○路，
    又交付海洛因一包與周寶章，作為支付車款費用部分：
（一）公訴意旨認被告就上開事實涉有毒品危害防制條例第四條
      第二項之販賣第一級毒品罪嫌，無非係以：前揭犯罪事實
      ，業據證人周寶章於警詢、偵查證述在卷，復有扣案之第
      一級毒品海洛因二包、電子秤一個及分裝袋十四個等物可
      資佐證，為其主要論據。然訊據被告堅詞否認有何上揭犯
      行，辯稱：伊沒有唆使周寶章去竊車，而是周寶章與周志
      貴有於93年 8月間，有開一台三菱牌汽車來要賣給伊，但
      伊沒有買下，伊對其等說想要三陽牌的，願意以一萬五千
      元代價購買，並先支付五千元之定金，後來周寶章開一部
      三陽牌之汽車前來，經伊發現該輛汽車上有彈孔，伊立即
      拒絕收受，伊從未以交付毒品海洛因作為代價，唆使周寶
      章去偷車，且並未交付毒品海洛因給周寶章，證人乙○○
      有看到伊親自交五千元購車定金給周寶章等語。
（二）經查被告雖於警訊中雖曾供稱：「源由是我沒有很多錢卻
      又想購買一部自小客車， .... 我就透過綽號「周仔」周
      志貴介紹下認識周寶章，並期約以新台幣一萬五千元之代
      價向周寶章購買喜美贓車一部，而周寶章就說要要以一萬
      五千元直接換取第一級毒品海洛因施用，所以我就在九十
      三年八月七日上午約八時許以五千元購買了第一級毒品海
      洛因於台北縣新店市○○路○段消防隊旁交由周寶章施用
      ，作為訂購贓車之約定金，到了九十三年八月九日晚上約
      二十三時許，周寶章就約我到台北縣新店市○○路上將一
      部車號 FL-9327號廠牌三陽喜美深藍色自小客贓車交付我
      ，我就當場將第一級毒品海洛因交給周志貴轉交予周寶章
      施用，支付贓車之費用」云云（見偵查卷第45頁至第46頁
      ）。惟查指定辯護人辯稱：警員製作上開被告之警訊筆錄
      時並無錄音，應無證據能力等語。按訊問被告應全程連續
      錄音，必要時，並應全程錄影，但有急迫情況且經記明筆
      錄者，不在此限；刑事訴訟法第一百條之一第一項定有明
      文。經查本件員警於九十三年九月二日上午六時五十分許
      ，為被告製作警詢筆錄時並無錄音乙情，業據原審勘驗屬
      實，並制有勘驗筆錄一份在卷可參（見原審卷第54頁），
      是本件既乏明確積極之證據，可資證明被告於警詢時之自
      白確與警訊筆錄之記載相符，自不足擔保警訊筆錄之公信
      力及程序合法，並確保自白之任意性，是被告於警詢時之
      陳述，違背上開強制規定，該警訊筆錄自無證據能力，不
      得作為證據。
（三）證人周寶章於警詢及接受檢察事務官訊問時，雖曾指稱被
      告有於九十三年八月八日前幾天以唆使其去偷車，並於同
      年八月七日早上拿一包海洛因給其，之後等到其偷到車交
      給被告後，被告又將一包價值五千元之海洛因交給其云云
      （見偵查卷第24頁、第 162頁）。但按周寶章於警詢及接
      受檢察事務官訊問時所為之證述，為被告以外之人於審判
      外之言詞陳述，依刑事訴訟法第一百五十九條第一項之規
      定，原則上不具證據能力。經查證人周寶章於原審審理中
      具結後，已復翻異前詞改稱：其所施用之安非他命及海洛
      因分別來自「阿華」、「小明」、「京城」、「小邱」，
      其沒有向被告買過毒品，被告並沒有交付毒品給其云云（
      見原審卷第178頁反面、第179頁正面）。另證人周志貴於
      原審亦證稱：渠不知道周寶章毒品之來源，被告沒有販賣
      毒品，渠也未幫他聯絡等語（見原審卷第 181頁正面）。
      再查周寶章於警詢及檢察事務官訊問時所為上開指稱，且
      為被告所否認，又查並無任何具有較可信之特別情況，則
      其於警詢及檢察事務官訊問時，所為供詞之證據能力，應
      益堪置疑。
（四）被告於本院訊問及審理時均堅決否認有轉讓或販賣第一級
      毒品海洛因之犯行，並辯稱：伊是在九十三年八月七日認
      識周寶章，並未給他海洛因三包交換自小客車，周寶章前
      去偷車後，叫伊以一萬五千元現金跟他買，伊第一次給周
      志貴五千元，後來周寶貴第二次帶去看車，車上有彈孔，
      所以沒有收他的車，其沒有給周寶章海洛因等語。被告並
      主張傳喚證人乙○○，用以證明：被告和乙○○一起吃早
      餐時，曾向洪某借五千元，當面把五千元交給周志貴，資
      為向周寶章購車的定金等情（見本院卷第42頁、第64頁）
      。證人乙○○經本院傳喚，並未於審理期日到庭，此有審
      理期日傳票送達證書、審理期日報到單可稽。
（五）公訴人指訴被告涉有前揭之販賣第一級毒品罪嫌，乃基於
      證人周寶章於警詢、偵查指述被告曾先後於93年8月7日，
      在臺北縣新店市○○路117號2樓之周寶章住處，交付海洛
      因毒品一包與周寶章，復於同年8月9日，在台北縣新店市
      ○○路，又交付海洛因一包與周寶章，作為支付車款費用
      等情，為唯一依據。然查證人周寶章所稱被告所交付之該
      2包海洛因則並未扣案可資佐證。至於扣案之2包海洛因，
      因係被告經警查獲時所持有，並不足以供為證明被告確有
      販賣或轉讓海洛因毒品予周寶章之證據。且周寶章於原審
      審理中稱：其並未向被告購買或取得毒品等語，有如前述
      。即此，自難僅憑證人周寶章於警詢、偵查存有瑕疵之陳
      述，遽為被告不利之認定。
（六）再查證人周志貴於原審審理中也證稱：周寶章是施用第一
      或第二級毒品渠不知道，渠自己是施用一級，被告沒有販
      賣毒品，伊也未幫他聯絡等語（見原審卷第一八一頁），
      與周寶章前揭警詢及偵查中之證詞，亦不相符。足見證人
      周寶章於警訊及檢察事務官訊問時所言，並不能遽而採信
      。
（七）證人周寶貴關於是否有銷售前開贓車予被告一節，於警詢
      、偵查與原審前後所述，相互齟齬；忽供稱有一萬五千元
      代價出售予被告（見偵查卷第二十頁至第三三頁、第一六
      一頁至第一六三頁），又改稱：其偷車是要當交通工具自
      己開，竊得後先擺在北二高橋底下，因為有跑給警察追，
      隔幾天其不敢開，後來遇到被告，被告臨時要跟其借車，
      有借他開一個晚上，之後車子又擺回橋下，其也沒有去看
      云云（見原審卷第一七八頁）。被告則坦承有出價一萬五
      千元購買前揭贓車，但並未給周寶章海洛因三包交換該部
      贓車，而是周寶章竊得車輛後，叫伊以一萬五千元現金跟
      他買，伊第一次給周志貴五千元，後來周寶貴第二次帶去
      看車，車上有彈孔，所以沒有收他的車，其沒有給周寶章
      海洛因等語（見本院卷第42頁、第64頁）。雖查被告與周
      寶章所述並不一致，但尚難執此認定被告有以三包海洛因
      作為代價交換前揭贓車至明。
（八）本案除證人周寶章前後翻覆不一之片面指述外，尚乏其他
      任何證據可資為擔保，復查無其他積極證據足認被告確有
      為前開販賣第一級毒品犯行。依照「無罪推定」及「罪疑
      惟輕」之法則，就此部分檢察官之指訴，自應為無罪之諭
      知。
五、綜上，檢察官指訴被告前揭二部分販賣第一級毒品海洛因之
    犯行，既均無法經證明，自應為被告無罪之諭知，以免冤抑
    。
六、原審經調查後，認定被告被訴「於93年8月8日前之不詳時日
    ，在同縣市○○路○段之消防隊附近，以 1萬5000元折成海
    洛因三包之代價，教唆周寶章竊取喜美廠牌藍色自用小客車
    一部，並於同年8月7日，在前開周寶章住處，交付海洛因毒
    品一包與周寶章作為訂購贓車之定金；復於同年8月9日，在
    同縣市○○路，又交付海洛因一包與周寶章，作為支付車款
    費用部分」，應成立犯罪，但因無法證明被告主觀上具有販
    賣毒品之營利意圖，客觀上亦無法證明被告從中確有賺取差
    價，因而變更檢察官所引據之起訴法條，改認定被告應成立
    轉讓第一級毒品罪，並加以科刑；至另被訴「自九十三年八
    月七日至同年月二十七日止，連續販賣第一級毒品海洛因部
    分」，無法經證明，因而不另為無罪之諭知。原審之認定及
    判斷，固非無見。但查本院經調查結果，認定本件被告被訴
    前揭二部分販賣第一級毒品海洛因之犯行，既均無法經證明
    。即此，原審認定被告應成立轉讓第一級毒品罪，且加以論
    罪科刑，即有違誤。至檢察官提起上訴，遽憑證人周寶章前
    後不一且存有諸多瑕疵指述，指稱被告應成立販賣第一級毒
    品罪云云，依照本院所為前開論敘，並非足採。然原審判決
    既有上開可議之處，仍應由本院加以撤銷改判，並依法為被
    告無罪之諭知，以免冤抑。
七、據上論斷，應依刑事訴訟法第369條第 1項前段、第364條、
    第301條第1項，判決如主文。
本案經檢察官姜貴昌到庭執行職務。
中    華    民    國    95    年    1    月    3    日
                  刑事第十二庭  審判長法  官  李文成
                                      法  官  王復生
                                      法  官  周盈文
以上正本證明與原本無異。
檢察官如不服本判決，應於收受送達後十日內向本院提出上訴書
狀，其未敘述上訴之理由者並得於提起上訴後十日內向本院補提
理由書（均須按他造當事人之人數附繕本）。
被告不得上訴。
                                      書記官  余姿慧
中    華    民    國    95    年    1    月    3    日


司法院資訊處製作；財團法人民間司法改革基金會備份。
